【裁判字號】    99,易,217
【裁判日期】    990825
【裁判案由】    重利
【裁判全文】
臺灣板橋地方法院刑事判決               99年度易字第217號
公  訴  人  臺灣板橋地方法院檢察署檢察官
被      告  丙○○
選任辯護人  吳宜財律師
被      告  乙○○
選任辯護人  董家均律師
            陳秀美律師
            楊金順律師
上列被告等因重利案件，經檢察官提起公訴（98年度偵字第2392
8號、第31371號），本院判決如下：
    主  文
丙○○、乙○○共同犯重利罪，各處拘役伍拾日，如易科罰金，
均以新臺幣壹仟元折算壹日。扣案之門號0000000000號行動電話
壹支（含SIM卡壹枚）、汽車買賣契約書及汽車讓渡書均沒收。
    事  實
一、丙○○與乙○○於民國98年6 月間得知甲○○因家有急用需
    要用錢，認有機可趁，竟共同基於乘他人急迫貸以金錢，藉
    以取得與原本顯不相當重利之犯意聯絡，而於98年6 月中旬
    某日，在甲○○住家即其經營位於臺北縣三峽鎮○○路88巷
    6 號之補習班「汶喬美語學園」，貸與甲○○新臺幣（下同
    ）10萬元，約定每10天1 期，每期利息9000元，並於交付本
    金10萬元時預扣第1 期利息9000元，以此方式取得與原本顯
    不相當之重利，並由甲○○簽下僅書立姓名內容空白之汽車
    買賣契約書及汽車讓渡書交付乙○○，藉以甲○○所有之車
    輛預作借款擔保。嗣因甲○○無力償還本息，丙○○、乙○○2 人催討未果，遂於98年8 月27日晚間7 時許，由丙○○
    駕車搭載乙○○一同前往甲○○上開住處，欲向甲○○索討
    車輛以償還借款本息，惟因甲○○不堪債務催討負累報警處
    理，員警在前開補習班前查獲渠等，並於乙○○身上起出其
    所有供與甲○○聯絡之用之門號0000000000號行動電話1支
    （含SIM 卡1 枚），經追查始悉上情。
二、案經臺北縣政府警察局三峽分局報請臺灣板橋地方法院檢察
    署檢察官偵查後起訴。
    理  由
壹、有罪部分：
一、查被告乙○○之辯護人雖抗辯卷附手機通聯簡訊畫面（見同
    前卷第28頁），因欠缺關連性故無證據能力等語。惟核該等
    手機通聯簡訊畫面對本案待證事實之證明，係屬重要並有相
    當之關聯性，其真正於當事人間復無爭執，取得過程亦無瑕
    疵，復經本院於審理時提示予被告及辯護人表示意見，以之
    為本案證據並無不當，自有證據能力，合先敘明。
二、至其餘本案認定犯罪事實所用之證據，本件被告及辯護人於
    言詞辯論終結前，並未針對證據能力聲明異議，復經本院於
    審理時提示予被告及辯護人表示意見，取得過程亦無瑕疵，
    與本案待證事實間復具有相當之關聯性，以之為本案證據並
    無不當，自得採為本件認定事實之基礎，先此敘明。
三、訊據被告丙○○固坦承曾於前揭時間駕車搭載乙○○前往甲○○住處之情，惟矢口否認重利犯行，辯稱其未經營放款，
    當天係因開車前往三峽鎮訪友，恰遇乙○○要前往甲○○住
    處，順路搭載乙○○前往，並未涉入本案云云。其辯護人另
    辯稱：本案並無證據可以證明丙○○之重利犯行，被害人甲○○指訴丙○○經營重利放款，有重大矛盾，自非可信等語
    。被告乙○○則雖坦承其曾借款予甲○○，並持有甲○○僅
    書立姓名、內容空白之汽車買賣契約書、汽車讓渡書，及查
    獲當日其係前往甲○○住處欲取車抵償借款等情，惟矢口否
    認重利犯行，辯稱其未經營重利放款，其與甲○○間係一般
    借貸往來關係云云。其辯護人另辯稱：甲○○在外債台高築
    ，係因逃避債務為虛偽指訴，其證詞不足採信，且甲○○向
    乙○○借款亦無何急迫情事，自與重利罪不合等語。經查：
  (一)上揭事實業據證人即被害人甲○○於本院審理時證述在卷（
    見本院99年7 月20日審判筆錄第4 、5 、12、13頁），並有
    扣案之0000000000號行動電話1 支（含SIM 卡1 枚）可憑（
    見扣押物品目錄表，臺灣板橋地方法院檢察署98年度偵字第
    23928 號卷第14頁），再依卷附手機通聯簡訊畫面（見同前
    卷第28頁），被害人甲○○確實以其手機發送內容為「許先
    生明天我才能湊到三萬元給你我會繼續再籌」之簡訊予被告
    乙○○之手機，益見被害人與渠等間確有借貸往來之事實，
    復有被告乙○○提出之經被害人甲○○書立姓名、內容空白
    之汽車買賣契約書及汽車讓渡書影本可憑（見同前卷第22、
    23頁），且被告丙○○自承其與乙○○一同前往甲○○住處
    為警查獲之情，及被告乙○○自承其與甲○○間有金錢借貸
    往來，為警查獲當日係前往甲○○住處欲取車抵償等情，有
    本院審判筆錄可憑，上揭事實堪以認定。
  (二)被告丙○○、乙○○雖以前詞為辯，且渠等與辯護人均指證
    人甲○○之證詞不實云云。惟查證人甲○○於本院審理時之
    證詞，雖無法就其與渠等間歷次金錢借貸往來及本息償還計
    算之全貌詳予敘明，然證人已於本院審理時敘明其向渠等借
    貸之第一筆借款內容，經核並無矛盾或不合常情之處，自不
    因證人無法就本案金錢借貸往來全貌詳予敘明，即遽指此部
    分證詞不實；況本案除證人甲○○審理時之證詞外，尚有前
    揭手機通聯簡訊畫面、汽車買賣契約書及汽車讓渡書影本可
    憑，復參酌本案查獲過程，益見證人甲○○於本院審理時就
    上揭犯罪事實部分之陳述應非虛妄，尚屬可信，被告及辯護
    人所辯，應係誤會。
  (三)至被告乙○○之辯護人另辯稱本案因甲○○無急迫情事，自
    與重利罪不合等語。惟依前述簡訊畫面及證人甲○○之證詞
    可知，甲○○於本案借款時經濟狀況不佳甚明，復審酌前開
    汽車買賣契約書及汽車讓渡書影本，甲○○僅書立姓名，其
    餘內容均係空白以觀，若非被害人需款孔急求助無門，當無
    置自己權益不顧書寫內容空白之文件交付他人之理，再參本
    案借款之金額、利息及計算方式，足見本案被害人甲○○於
    借款當時確實處於急迫情形，不得已而為，辯護人前揭所辯
    應係誤會。
四、核被告2 人所為，均係犯刑法第344 條之重利罪。被告2 人
    就本案犯行，有犯意聯絡與行為分擔，皆為共同正犯。爰審
    酌被告不思以正當途徑賺取金錢，竟乘被害人急迫需用金錢
    之際，貸與金錢巧取重利，自屬不該，並審酌其等素行狀況
    、犯罪之動機、目的、手段、犯行規模與期間及犯後態度等
    一切情狀，各量處如主文所示之刑，並均諭知易科罰金之折
    算標準。扣案之門號0000000000號行動電話1支（含SIM卡1
    枚），與汽車買賣契約書及汽車讓渡書（尚無證據證明已經
    滅失），均為被告乙○○所有，均為供渠等共同犯本案所用
    之物，均依刑法第38條第1 項第2 款規定宣告沒收。其餘扣
    案物品，則無明確證據證明與本案犯行之關連，爰不併諭知
    沒收，附此陳明。
貳、不另為無罪諭知部分：
一、公訴意旨另略以：除上揭論罪科刑部分外，被告丙○○與乙○○2 人另於98年6 月16日起，共同基於乘他人急迫貸以金
    錢，藉以取得與原本顯不相當重利之犯意，趁甲○○急迫之
    際，於第一筆借款後，陸續貸予甲○○合計41萬元，並約定
    每10天為1 期，每10萬元利息15000 元，並均預扣利息，以
    此方式取得與原本顯不相當之重利，因認被告2 人此部分所
    為，亦構成刑法第344 條之重利罪嫌。
二、按犯罪事實應依證據認定之，無證據不得認定犯罪事實；不
    能證明被告犯罪者，應諭知無罪之判決，刑事訴訟法第154
    條第2 項、第301 條第1 項分別定有明文。查，前揭部分之
    金錢借貸往來經過，包括金額及利息計算方式，證人甲○○
    於本院審理時均表示已經忘記，並表示其警詢筆錄之記載有
    缺漏，覺得有問題等語（見本院99年7 月20日審判筆錄第4
    、5 、9 頁），復參酌證人甲○○於偵查時亦無法就本案金
    錢借貸全貌加以敘明，前揭部分金錢借貸往來經過係根據其
    警詢時之指訴等情，此觀證人甲○○偵查時之訊問筆錄自明
    （見臺灣板橋地方法院檢察署98年度偵字第31371 號卷第36
    頁），被告2 人前揭部分犯行自難認定。此外，復查無其他
    積極證據，足資證明被告2 人此部分犯行，即屬不能證明被
    告2 人此部分犯罪，原應為被告2 人此部分無罪之諭知，惟
    因起訴書認被告2 人此部分犯行如一併成立，與前揭論罪科
    刑之重利犯行間應有一罪之集合犯關係，爰不另為此部分無
    罪之諭知，併此敘明。
據上論斷，應依刑事訴訟法第299 條第1 項前段，刑法第344 條
、第28條、第41條第1 項前段、第38條第1 項第2 款，刑法施行
法第1 條之1 ，判決如主文。
本案經檢察官楊景舜到庭執行職務。
中    華    民    國    99    年    8     月    25    日
                  刑事第十六庭  法  官  陳正昇
以上正本證明與原本無異。
如不服本判決應於收受送達後10日內向本院提出上訴書狀，並應
敘述具體理由；其未敘述上訴理由者，應於上訴期間屆滿後20日
內向本院補提理由書（均須按他造當事人之人數附繕本）「切勿
逕送上級法院」
                                書記官  林文達
中    華    民    國    99    年    8     月    25    日
附錄本案論罪科刑法條全文
刑法第344條
乘他人急迫、輕率或無經驗貸以金錢或其他物品，而取得與原本
顯不相當之重利者，處 1 年以下有期徒刑、拘役或科或併科 1
千元以下罰金。

司法院資訊處製作；財團法人民間司法改革基金會備份。
